【裁判字號】    98,上訴,627
【裁判日期】    980409
【裁判案由】    毒品危害防制條例
【裁判全文】
臺灣高等法院臺中分院刑事判決         98年度上訴字第627號
上  訴  人
即  被  告  乙○○
                    現另案羈押在臺灣臺中看守所
上列上訴人因毒品危害防制條例案件，不服臺灣臺中地方法院97
年度訴字第5031號中華民國98年1月22日第一審判決(起訴案號：
臺灣臺中地方法院檢察署97年度毒偵字第5671號），提起上訴，
本院判決如下：
    主  文
上訴駁回。
    犯罪事實
一、乙○○前於民國91年間因施用毒品案件，經依臺灣臺中地方
    法院裁定令入戒治處所施以強制戒治，於92年9月4日執行完
    畢，所犯刑罰部分，則經臺灣臺中地方法院以91年度訴字第
    964號判處應執行有期徒刑 1年4月確定，於93年12月11日縮
    刑期滿執行完畢；於 95年4月11日又因施用第一、二級毒品
    案件，經臺灣臺中地方法院以 95年度訴字第853號分別判處
    有期徒刑 1年2月、10月，定應執行有期徒刑1年10月確定，
    嗣經減刑並定應執行刑為有期徒刑11月，甫於 96年7月16日
    執行完畢。詎其仍不知悔改，復基於施用第二級毒品甲基安
    非他命之犯意，於97年10月23日下午 5時許，在苗栗縣西湖
    休息站內停車場，以將甲基安非他命置於玻璃球內用火燒烤
    成煙後吸食之方式，施用第二級毒品甲基安非他命 1次後，
    因感覺無法提神，旋即另行基於施用第一級毒品海洛因之犯
    意，在上開地點，以將海洛因摻入香菸內點燃吸食之方式，
    施用第一級毒品海洛因 1次。嗣於97年10月23日晚上10時許
    ，在臺中縣大甲鎮○○路 301號前為警查獲，並扣得乙○○
    所有之海洛因5包（其中3包合計淨重2.26公克、純質淨重1.
    17公克；另 2包合計淨重1.73公克、純質淨重0.80公克）、
    甲基安非他命 5包（毛重13.07公克《原審誤載為13.38公克
    》，淨重11.56公克，取淨重0.15公克鑑驗，驗餘淨重11.41
    公克）。
二、案經行政院海岸巡防署中部地區巡防局移送臺灣臺中地方法
    院檢察署檢察官偵查起訴。
    理  由
一、訊據被告乙○○對於上開犯罪事實坦承不諱（見原審卷第17
    、21頁，本院卷第45頁），而其經警採集之尿液送鑑驗結果
    ，亦檢測出甲基安非他命及嗎啡之陽性反應，此有中山醫學
    大學附設醫院檢驗科藥物檢測中心尿液檢驗報告在卷可查（
    見偵查卷第18頁)。另扣案之毒品，其中5包檢出毒品海洛因
    之成分（其中 3包合計淨重2.26公克、純質淨重1.17公克；
    另2包合計淨重1.73公克、純質淨重0.80公克）；另5包則檢
    出甲基安非他命之成分（毛重13.07公克《原審誤載為13.38
    公克》，淨重11.56公克，取淨重0.15公克鑑驗，驗餘淨重1
    1.41公克），亦有法務部調查局濫用藥物實驗室鑑定書、內
    政部警政署刑事警察局鑑定書附卷可參（見偵查卷第21頁、
    原審卷第28頁），被告之自白核與事實相符，其有施用第一
    、二級毒品之行為，應堪認定。
二、被告前於91年間因施用毒品案件，經依臺灣臺中地方法院裁
    定令入戒治處所施以強制戒治，於92年9月4日執行完畢，所
    犯刑罰部分，則經臺灣臺中地方法院以 91年度訴字第964號
    判處應執行有期徒刑1年4月確定，於93年12月11日縮刑期滿
    執行完畢；其於 95年4月11日又因施用第一、二級毒品案件
    ，經臺灣臺中地方法院以 95年度訴字第853號分別判處有期
    徒刑 1年2月、10月，應執行有期徒刑1年10月確定，嗣經減
    刑後定應執行刑為有期徒刑11月，甫於 96年7月16日執行完
    畢等情，有臺灣高等法院被告前案紀錄表在卷可憑。被告此
    次施用第一、二級毒品之犯行，雖係於上開強制戒治執行完
    畢（92年9月4日)釋放5年後再犯，惟按毒品危害防制條例於
    92年7月9日修正公布，自93年1月9日施行，其中第20條、第
    23條將施用毒品之刑事處遇程序，區分為「初犯」及「 5年
    內再犯」、「 5年後再犯」，依其立法理由之說明：「初犯
    」，經觀察、勒戒或強制戒治後，應為不起訴處分或不付審
    理之裁定；經觀察、勒戒或強制戒治執行完畢釋放後，「 5
    年內再犯」者，因其再犯率甚高，原實施之觀察、勒戒及強
    制戒治既已無法收其實效，爰依法追訴或裁定交付審理。至
    於經觀察、勒戒或強制戒治執行完畢釋放後，「 5年後再犯
    」者，前所實施之觀察、勒戒或強制戒治已足以遮斷其施用
    毒品之毒癮，為期自新及協助其斷除毒癮，仍適用「初犯」
    規定，先經觀察、勒戒或強制戒治之程序。從而依修正後之
    規定，僅限於「初犯」及「5年後再犯」2種情形，始應先經
    觀察、勒戒或強制戒治程序。倘被告於 5年內已再犯，經依
    法追訴處罰，縱其第3次（或第3次以上）再度施用毒品之時
    間，在初犯經觀察、勒戒或強制戒治執行完畢釋放 5年以後
    ，已不合於「5年後再犯」之規定，且因已於「5年內再犯」
    ，顯見其再犯率甚高，原實施觀察、勒戒或強制戒治，已無
    法收其實效，即應依該條例第10條處罰（最高法院95年度第
    7次刑事庭會議決議參照)。被告既於上開強制戒治執行完畢
    後，5年內再犯施用毒品案件，經臺灣臺中地方法院於95年4
    月11日以95年度訴字第853號分別判處罪刑，甫於96年7月16
    日執行完畢（詳如前述），足見其再犯率甚高，原實施之強
    制戒治已無法收其實效，揆諸上開說明，本案自應依法追訴
    處罰。
三、核被告所為，係犯毒品危害防制條例第 10條第1項之施用第
    一級毒品罪、同法條第 2項之施用第二級毒品罪。被告持有
    第一、二級毒品之低度行為，分別為其施用第一、二級毒品
    之高度行為所吸收，不另論罪。被告有犯罪事實欄所載之前
    科，嗣經減刑並定應執行刑為有期徒刑11月，甫於 96年7月
    16日執行完畢，有臺灣高等法院被告前案紀錄表在卷可參，
    其於受有期徒刑之執行完畢後， 5年內故意再犯本件有期徒
    刑以上之罪，為累犯，上開2罪應各依刑法第47條第1項之規
    定加重其刑。被告所犯上開 2罪，犯意各別，行為互殊，應
    予分論併罰。
四、原審以被告罪證明確，適用毒品危害防制條例第 10條第1項
    、第 2項，刑法第11條、第47條第1項、第51條第5款之規定
    ，予以論罪，並審酌被告犯罪之動機、目的、手段、有多次
    施用毒品之前科，仍不知戒絕，又再犯本案，足見其惡性非
    輕，惟考量所犯施用毒品罪，為自戕之病態行為，及其犯後
    坦承犯行，態度良好等一切情狀，就其所犯施用第一級毒品
    部分量處有期徒刑1年4月，就其所犯施用第二級毒品部分量
    處有期徒刑10月，並定應執行刑為有期徒刑 2年，且說明扣
    案之毒品海洛因5包（其中3包合計淨重2.26公克、純質淨重
    1.17公克；另2包合計淨重1.73公克、純質淨重0.80公克)、
    甲基安非他命5包（原審誤載為合計毛重13.38公克，毛重實
    應為13.07公克，淨重11.56公克，取淨重0.15公克鑑驗，驗
    餘淨重11.41公克)，係被告所有經查獲之第一、二級毒品，
    應依毒品危害防制條例第 18條第1項前段之規定諭知沒收銷
    燬之，認事用法並無不當，量刑亦屬妥適。被告上訴意旨雖
    以：目前吸毒者之暗語有所謂「二行程」，意即在同一時、
    地緊密接續施用兩種不同之毒品，以加強毒品之效力，而達
    到滿足毒癮之生理症狀，被告施用甲基安非他命與海洛因既
    為達到加強毒品功效之目的，則係先後接續施用或同時施用
    ，在主觀上均係基於滿足一毒癮為目的所為之犯行，僅應論
    以一罪；況甲基安非他命與海洛因若同時施用，極易產生難
    以預料之化學變化，恐有致命危險，故被告乃依以往之經驗
    而先後接續施用，自不得因被告施用該兩種毒品有先後些微
    之時間差距，即論以兩罪云云，指摘原判決不當。然按集合
    犯應係依一般社會通念，特定犯罪行為具有反覆實施之特性
    ，立法者於制定刑罰法律之初，亦已認知該種行為類型之反
    覆性，而有意藉由法條中客觀構成要件之行為要素，涵括上
    開具有反覆實施特性之數個犯罪行為，仍僅接受一次刑法之
    評價為已足。惟實務運作上，仍應注意並非其所有反覆實行
    之行為，皆一律認為包括一罪，而須從行為人之主觀犯意，
    自始係基於概括性，行為之時、空上具有密切關係，且依社
    會通念認屬包括之一罪為合理適當者，始足當之，否則仍應
    予以併合處罰；準此，施用毒品者，每一個滿足該次毒癮之
    施用毒品行為，在時空上既可明顯區隔，自係各自獨立之施
    用毒品行為。再者，刑法功能之一即在對違法犯罪行為給予
    相當之刑罰制裁，藉由刑罰之威嚇力產生壓制遏阻犯罪之動
    能，除期矯治犯罪行為人之惡性，使得以再社會化，並確保
    國家社會共同生活體之法律秩序，則95年7月1日修正施行之
    刑法，有關連續犯、常業犯既已刪除，原則上應依一行為一
    罪一罰予以併合處罰，且實務上對於接續犯、集合犯等實質
    上一罪關係見解之變更，僅係回歸法律適用原貌而已，目前
    階段不應過度擴張適用，且如將時空上明顯足以區隔之滿足
    該次毒癮之各次施用毒品行為，遽以時間長短解決訴訟經濟
    問題，認均在「集合犯」包括一罪範圍之內，不僅違反廢除
    連續犯之立法意旨，反而使反覆施用毒品之行為人形式上甚
    或實質上可獲得較未廢除連續犯規定前為輕之刑度之判決，
    如此，豈不加劇鼓勵犯罪之嫌，使國家刑罰權之行使發生更
    不合理之現象。查，被告雖於上開時、地先後施用甲基安非
    他命及海洛因，然其於每次施用毒品行為完成後，即應已各
    自成立犯罪；而被告先後施用兩種毒品之目的，既係為加強
    毒品之功效，足見若其先施用某種毒品之結果，已足以達到
    吸毒之目的，即無庸再施用另一種毒品（此亦經被告於本院
    自承在卷《見本院卷第45頁反面》），是被告於施用毒品之
    初，主觀上顯無再施用另一種毒品之接續犯意，僅於其先行
    所施用之毒品無法達到預期之目的，始另行起意再施用另一
    種毒品，揆諸上開說明，被告上開兩次施用毒品之行為，顯
    無接續施用而論以一罪之餘地，其施用上開兩種毒品，應係
    另行起意各自為之，自應論以兩罪，被告上訴意旨猶執前詞
    指摘原判決不當，為無理由，應予駁回。
據上論結，應依刑事訴訟法第368條，判決如主文。
本案經檢察官甲○○到庭執行職務。
中    華    民    國    98    年    4     月    9     日
            刑事第十庭    審判長法  官  林  照  明
                                法  官  林  欽  章
                                法  官  蔡  名  曜
以上正本證明與原本無異。
施用第一級毒品部分得上訴，其他不得上訴。
如不服本判決應於收受送達後10日內向本院提出上訴書狀，其未
敘述上訴之理由者，並得於提起上訴後10日內向本院補提理由書
（均須按他造當事人之人數附繕本）「切勿逕送上級法院」。
                                書記官  劉  恒  宏
中    華    民    國    98    年    4     月    13    日
附錄論罪科刑法條：
毒品危害防制條例第10條
施用第一級毒品者，處 6 月以上 5 年以下有期徒刑。
施用第二級毒品者，處3 年以下有期徒刑。


司法院資訊處製作；財團法人民間司法改革基金會備份。
